臺灣臺南地方法院民事判決
111年度訴字第314號
原      告  翁儷文即安泰房屋仲介企業社

訴訟代理人  謝菖澤律師
            蘇淑珍律師
被      告  林冠名  
訴訟代理人  孫志鴻律師
複代理人    蔡晉祐律師
上列當事人間請求給付仲介報酬事件，經本院於民國111年8月18
日言詞辯論終結，判決如下：
    主  文
原告之訴及假執行之聲請均駁回。
訴訟費用由原告負擔。
    事實及理由
一、原告起訴主張：原告經營房屋仲介業務，於民國110年9月11
    日受被告(訴外人林大勝代理)委託銷售被告所有之臺南市○○
    區○○段000○000○000地號土地(權利範圍均2分之1），雙方簽
    訂有土地專任委託銷售契約書、授權書。委託銷售期間於11
    0年10月11日屆期後，雙方再簽訂契約變更附表，延續原專
    任銷售契約內容，並將委託期間延展至110年11月30日，委
    託價款每坪新臺幣(下同)250,000元。經原告努力開發媒合
    ，終於110年11月3日覓得買方即訴外人華晉工程顧問有限公
    司(下稱華晉公司），華晉公司於110年10月27日委託原告仲
    介購買上開三筆土地，並簽訂票面金額1,000,000元支票(支
    票號碼：SCAA0000000)作為斡旋金。嗣後被告於110年11月3
    日簽立買賣訂金收據，約定買賣總價款每坪250,000元，因
    買方之出價條件已達被告委託銷售契約之委託價格，並簽收
    收據在案，故買賣雙方契約已告成立，原告當然取得請求居
    間報酬之權利。嗣後被告竟片面不願履行契約，經原告多次
    催促無效後，原告於110年11月26日寄發臺南虎尾寮存證號
    碼000262號存證信函，被告於110年11月30日收受送達，惟
    迄今拒絕履約，原告不得已僅能提起本件訴訟。依雙方所簽
    訂之原證1號土地專任委託銷售契約書第7條㈡、買賣定金收
    據第6條後段，原告110年10月27日覓得買方後，即通知被告
    成交，被告於110年11月3日同意簽署買賣定金收據，雙方買
    賣契約已成立，原告自得請求居間報酬。本件買賣成交價為
    58,160,500元(465.284坪*權利範圍1/2*每坪25萬元)，雙方
    約定居間報酬為成交價百分之4，因此聲明請求數額2,326,4
    00元(58,160,500*0.04=2,326,400)，並以被告收受原告存
    證信函送達之翌日起即110年12月1日作為遲延利息之起算日
    。並聲明：㈠被告應給付原告2,326,400元，及自110年12月1
    日起至清償日止，按年息百分之5計算之利息。㈡訴訟費用由
    被告負擔。㈢願供擔保准予假執行。
二、被告之答辯：被告並不認識原告，未與原告接觸過，亦未簽
    立任何仲介契約，事後原告告知有關被告之父林大勝代理被
    告與原告簽立仲介契約之事，被告已鄭重表示否認，亦明確
    表明系爭土地不賣，原告請求顯無理由。原告明知被告之父
    林大勝並非系爭土地所有權人，且被告亦明確向父親林大勝
    表示不願出售，原告竟教唆被告之父林大勝偷錄音。原告一
    再要求非所有權人簽立委託契約，顯已違反不動產仲介人員
    相關規定，該委託銷售契約對於被告不生效力。被告並無委
    託原告居間銷售，被告否認該事實，且被告並不認識原告，
    事後原告告知被告有關被告之父林大勝代理被告與原告簽立
    仲介契約之事，被告已表示否認，被告亦明確表明系爭土地
    不賣，更未於110年11月3日簽立買賣訂金收據。原告本件請
    求及數額，顯於法無據。並聲明：㈠原告之訴駁回。㈡訴訟費
    用由原告負擔。㈢如受不利判決，願供擔保請准宣告免為假
    執行。
三、得心證之理由：
(一)按當事人主張有利於己之事實者，應就其事實有舉證責任，
    民事訴訟法第277條定有明文。民事訴訟如係由原告主張權
    利者，應先由原告負舉證之責，若原告先不能舉證，以證實
    自己主張之事實為真實，則被告就其抗辯事實即令不能舉證
    ，或其所舉證據尚有疵累，亦應駁回原告之請求。另按文書
    之證據力，有形式上證據力與實質上證據力之分。前者係指
    真正之文書即文書係由名義人作成而言；後者則為文書所記
    載之內容，有證明應證事實之價值，足供法院作為判斷而言
    。必有形式上證據力之文書，始有證據價值可言。文書之實
    質上證據力，固由法院根據經驗法則，依自由心證判斷之。
    但形式上之證據力，其為私文書者，則應依民事訴訟法第35
    7條規定決定之，即私文書之真正，如他造當事人有爭執者
    ，應由舉證人證其真正。按代理人於代理權限內，以本人名
    義所為之意思表示，直接對本人發生效力。民法第103條第1
    項定有明文。是代理人要經本人授權、表明本人名義及代理
    意旨，即屬有權代理；當事人對於是否為有權代理有爭執者
    ，自應由主張代理人有經本人授權之事項，負舉證之責。再
    按由自己之行為表示以代理權授與他人，或知他人表示為其
    代理人而不為反對之表示者，對於第三人應負授權人之責任
    。但第三人明知其無代理權或可得而知者，不在此限。民法
    第169條定有明文；本條關於由自己之行為表示以代理權授
    與他人者，對於第三人應負授權人責任之規定，須以他人所
    為之代理行為，係在其曾經表示授與他人代理權之範圍內為
    其前提要件，倘本人並無此表見之事實，足使第三人信該他
    人有代理權之情形存在，自難令本人負授權人之責任。乃民
    法第169條規定之表見代理，係為保護第三人而設，本人如
    有使第三人信以為其有以代理權授與他人之行為，而與該他
    人交易，即應使本人負授權人責任，而此項表見代理云者，
    原係指代理人雖無代理權，而有可使人信其有代理權之情形
    而言，與民法第107條所定代理權之限制及撤回之情形無關
    。又由自己之行為表示以代理權授與他人者，對於第三人應
    負授權人之責任，必須本人有表見之事實，足使第三人信該
    他人有代理權之情形存在，且須第三人基此表見之事實，主
    張本人應負授權人之責任，若第三人不為此項主張，法院不
    得逕將法律上之效果，歸屬於第三人。
(二)查：
　⒈原告主張上情，並提出土地登記謄本、土地專任委託銷售契
    約書、授權書、契約變更附表、台灣土地銀行大灣分行支票
    、買賣訂金收據、臺南虎尾寮000262號存證信函暨收件回執
    為證。被告否認有授權訴外人林大勝與原告簽立系爭委託銷
    售契約之事實，且系爭授權書並非被告之所親簽等情，則原
    告自應就系爭授權書上之被告簽名之真正，及被告確有授權
    林大勝與之訂立該委託銷售契約書等有利事項負舉證責任。
　⒉原告援引系爭委託銷售契約書第7條第2項請求被告給付服務
    報酬(訴字卷第17、79頁)，觀該委託銷售契約書之內容，甲
    方即委託人之契約末簽章欄位記載「甲方：不動產所有權人
    」為被告，「代理人」為林大勝，另於該契約內文之甲方簽
    章欄均簽署有「林冠名、林大勝代」字樣(訴字卷第37-38頁
    )，可知原告援引之系爭委託銷售契約書，乃係林大勝以本
    人即被告之代理人之名義所簽立。原告固以系爭授權書證明
    被告有授權林大勝代理訂約（訴字卷第39頁），然被告否認
    該授權書上之簽名為其所簽，自應由原告就該文書之真正，
    負舉證之責。就此，原告於本院審理時陳稱：「（法官：原
    告可否確認原證二、三簽立的時間、地點、參與在場人？）
    在林大勝的雜貨店（高雄市○○區○○路00巷00號）簽訂的，當
    時我們簽立的時候有要求被告本人簽名，林大勝說會拿給被
    告簽名，當場的人有林大勝和其太太，被告沒有在場，因為
    林大勝說地是他買的，被告是掛名的。（法官：簽約過程中
    ，你是否有親眼看過被告？）無。因為林大勝說地是他的，
    我有交代林大勝必須是被告親自簽名。（法官：你何時拿到
    原證三授權書？）9月11號的隔天我本人去收的。（法官：
    你去收授權書的時候有無看到被告本人？）無。林大勝說被
    告都很忙在外面。」等語(訴字卷第80-81頁)，顯見原告並
    未親自看到被告有在授權書上簽名的事實過程，且在該文書
    簽立過程中均未曾與被告親自碰面，僅單方面交代林大勝須
    給被告親簽，則原告稱其信任林大勝有合法經過授權云云，
    實屬原告基於一方主觀想像所得之主張，自不能證明該授權
    書之真正。是依原告此部分舉證，尚不足認定林大勝是有權
    代理簽立系爭委託銷售契約書。
　⒊再者，原告主張本件有民法第169條表見代理情形(訴字卷第9
    3頁)，並提出其與林大勝間之110年9月11日現場對話錄音檔
    及譯文為證(訴字卷第99-105頁)，被告否認此證據之真正(
    訴字卷第114頁)，原告並未就此提出其他證據以證其真正，
    自無從憑引為本件證據。實則，原告提出之上開對話錄音，
    依其形式上主張謂之屬於原告與林大勝間之對話，然民法第
    169條之適用，係以有表見事實為前提，亦即須被告有以自
    己之行為表示以代理權授與林大勝，或知林大勝表示為其代
    理人而不為反對之表示等情，始能當之，惟原告提出之事證
    ，均為其與林大勝間之互動情形，與被告是否有表見事實之
    待證事項，顯無證據法則上之證明關聯性。原告又稱其始終
    要求林大勝要給實際登記所有權人簽立系爭授權書，後來回
    到林大勝住所收取該授權書時，上面有這樣記載，所以原告
    才會善意信任授權已完成；且授權書有被告授權給林大勝的
    表徵證據，就是原告信賴有授權的事實，才會後續達成任務
    等語(訴字卷第115、146頁)，然原告既未親見被告在系爭授
    權書上簽名，僅透過要求林大勝要讓被告親簽，仍是將被告
    是否確有授權之事實，繫諸於原告與林大勝間之言語交代，
    再由林大勝單方面將授權書交回予原告，亦即該過程自始自
    終均根基於其與林大勝之間的往來，該授權書顯然已屬於尚
    待核實之文書，原告卻本於該仍未有確切真實基礎之文書，
    進行後續仲介事務處理，可徵原告在仲介過程中，均立基於
    對於林大勝單方說法的片面主觀想像，而非被告有何表見事
    實之存在。是原告主張本件有民法第169條云云，容有誤會
    ，難以憑採。
　⒋原告另請求調查證人林大勝，以便證明被告有無授權等節(訴
    字卷第146-147頁)，惟：
　　⑴「證人有下列各款情形之一者，得拒絕證言：一、證人為
      當事人之配偶、前配偶、未婚配偶或四親等內之血親、三
      親等內之姻親或曾有此親屬關係者。三、證人所為證言，
      足致證人或與證人有第一款關係或有監護關係之人受刑事
      訴追或蒙恥辱者。」、「證人拒絕證言，應陳明拒絕之原
      因、事實，並釋明之。但法院酌量情形，得令具結以代釋
      明。證人於訊問期日前拒絕證言者，毋庸於期日到場。」
      民事訴訟法第307條第1項第1、3款、第309條第1、2項定
      有明文。林大勝為被告之父親(訴字卷第65頁)，屬一親等
      血親，林大勝得依前揭規定拒絕證言甚明；林大勝已於本
      院訊問前提出陳述狀，表明其依前開規定拒絕證言之旨(
      訴字卷第159頁)，本院依法即無從再為此證人之調查。
　　⑵原告雖認為依民事訴訟法第308條第1項第4款規定：「證人
      有前條第一項第一款或第二款情形者，關於下列各款事項
      ，仍不得拒絕證言：為當事人之前權利人或代理人，而就
      相爭之法律關係所為之行為。」林大勝不能拒絕作證云云
      ，然本條項款之規定，乃係因當事人之前權利人或代理人
      對於爭執之法律關係得、喪、變、更知悉最為詳盡，捨此
      調查，別無更適切之證據，故規定證人縱有前條第1項第1
      、2款情形，仍不得拒絕證言，旨在發現真實；該條項所
      稱代理人，法定代理人、意定代理人均屬之，但不包含無
      權代理人，蓋無權代理人以本人名義所為之法律行為，對
      本人不生效力，相爭之法律關係不因其無權代理行為而受
      影響(並參：吳明軒，民事訴訟法-中冊，98年10月修訂8
      版，第924-925頁)。乃無權代理人之行為，既不對於本人
      發生效力，自無助於相爭之法律關係之真實發現。再者，
      當事人間倘對於是否為有權代理尚有爭執，則該證人之作
      證勢必形成有權或無權代理事項之調查，而非該相爭之法
      律關係本身的釐清，此與民事訴訟法第308條第1項第4款
      之立法目的已有扞格；進者，無權代理人另可能涉及刑事
      法上的犯罪行為，其本可依據同法第307條第1項第3款拒
      絕證言，而同法第308條則未將此拒絕證言條款之情形納
      入例外不得拒絕證言之規範，可見立法者在拒絕證言之規
      範架構上，仍嚴守「法律不強人所難」、「不自證己罪」
      之基本價值，若將同法第308條第1項第4款之代理人解釋
      為包含無權代理人，即有掏空同法第307條第1項第3款適
      用之疑慮，顯然悖於同法第307、308條之整體規範體系價
      值，使同法第307條第1項第3款形同虛設。是同法第308條
      第1項第4款之代理人，不包含無權代理人，實屬明確。
　　⑶本院於審理過程中，經兩造攻防辯論後，已足認定林大勝
      之簽立系爭授權書、系爭委託銷售契約書，係在未經被告
      同意情形下所為，此由林大勝之上開陳述狀亦可知其旨，
      則林大勝實屬無權代理被告而簽立系爭委託銷售契約書，
      堪可認定。則林大勝既為被告之父親，自可依民事訴訟法
      第307條第1項第1款拒絕證言；另其上開陳述狀已表明被
      告對於本件委託銷售之簽約並不知情等語，實已自承其無
      權代理之情事，亦另有同法第307條第1項第3款之拒絕證
      言事由，且並無同法第308條不得拒絕證言之情事，本院
      無法准予原告調查證人林大勝，於法有據。
　⒌合上而論，原告雖依據系爭委託銷售契約書之法律關係，請
    求被告給付服務報酬，但該委託銷售契約書乃係林大勝無權
    代理被告所為，無從對於被告發生效力。原告另主張本件有
    民法第169條情事，然其所執之本，是以系爭授權書為據，
    但原告本人亦未親見被告有簽署該授權書之過程，顯難認為
    被告有何表見事實足以作為原告信賴之基礎；而該授權書並
    非透過代理方式為之，而係由原告交付予林大勝，並交待林
    大勝交由被告簽名，被告否認有在授權書上簽名，原告亦未
    舉證實之，原告本於未經客觀證實為被告簽名之文書，而與
    自居為代理人之林大勝簽立系爭委託銷售契約書，其間並無
    立基在任何被告有何表見事實之基礎上，原告主張有民法第
    169條適用，容有誤會。是原告引用之系爭委託銷售契約書
    ，乃林大勝無權代理所為，對被告不生效力，自不能拘束被
    告。
(三)綜上，原告援引系爭委託銷售契約書第7條第2項而聲明請求
    如上，並無理由，應駁回之。原告之訴既經駁回，其假執行
    之聲請亦失附麗，應併駁回之。
四、本件事證已臻明確，兩造其餘之主張、陳述及所提出之證據
    資料，核於判決結果不生影響，爰不逐一論述。又法院於言
    詞辯論終結後，宣示裁判前，如有必要得命再開辯論，民事
    訴訟法第210條固有明文，惟命再開已閉之言詞辯論，屬於
    法院之職權，當事人並無聲請再開之權，故當事人聲請再開
    時，不必就其聲請予以裁判。原告於本院辯論終結後具狀請
    求再開辯論(訴字卷第163-164頁)，其所執主張亦同前述關
    於林大勝之證人調查問題，本院已析述如前，因認並無再開
    辯論之必要。至於本院經審理後，認定林大勝未經被告同意
    而簽立系爭授權書等行為，因而知悉林大勝有偽造署押、文
    書犯罪嫌疑之事，應由本院依刑事訴訟法第241條處理之(此
    為本院之義務，而非權利)，無待多言。
五、據上論結，原告之訴為無理由，依民事訴訟法第78條，判決
    如主文。
中　　華　　民　　國　　111 　年　　9 　　月　　13　　日
                  民事第五庭    法  官　盧亨龍  
以上正本係照原本作成。 
如不服本判決，應於送達後20日內，向本院提出上訴狀並表明上
訴理由（須附繕本）。如委任律師提起上訴者，應一併繳納上訴
審裁判費。
中　　華　　民　　國　　111 　年　　9 　　月　　16　　日
                                書記官  謝婷婷